【裁判字號】    90,上訴,1873
【裁判日期】    900824
【裁判案由】    詐欺等
【裁判全文】
臺灣高等法院刑事判決                            九十年度上訴字第一八七三號
    上訴人即
    被      告  乙○○
    選任辯護人  羅正展
右上訴人因詐欺等案件，不服臺灣士林地方法院八十九年度易字第六二五號，中華民
國九十年四月二十四日第一審判決（起訴案號：臺灣士林地方法院檢察署八十八年度
偵字第一一四三八號）提起上訴，本院判決如左：
    主  文
上訴駁回。
    事  實
一、乙○○未曾受有期徒刑以上刑之宣告，其自民國八十七年七月初起，接手經營台
    北縣汐止市○○街三四二號之汐止蔡診所，明知該診所原與中央健康保險局訂約
    登記之醫師蔡運承，因年老罹病已無法執行醫療職務，竟於斯時起分別僱用吳梓
    明醫師與並未取得合法醫師資格之蕭萬得（另案判決確定），並與蕭萬得共同基
    於違反醫師法之犯意聯絡，在該診所執行醫療業務，並意圖為自己不法之所有，
    明知蔡運承並未在上開診所執行業務，竟基於概括之犯意，連續多次將蔡運承醫
    師仍執行健保醫療業務之不實事項登載於業務上製作之中央健康保險局特約醫事
    服務機構門診醫療費用申請總表（下稱門診醫療費用申請總表），向中央健康保
    險局申請醫療費用而行使之，使該局陷於錯誤而給付醫療費用計八十七年七月份
    新台幣（下同）二十五萬七千五百零一元、八月份二十五萬七千四百零二元、九
    月份二十四萬一千三百八十五元、十月份二十萬六千八百八十六元、十一月份二
    十一萬一千零二十八元、十二月份十六萬九千七百十三元，共計一百三十四萬三
    千九百十五元，且以之為常業，致生損害於中央健康保險局。嗣於八十七年十二
    月十七日，經台北縣衛生局派員當場查獲蕭萬得正為病人沈滄洲看診中，並扣得
    診療記錄單三份。
二、案經臺北縣政府移送臺灣士林地方法院檢察署檢察官偵查起訴。
    理  由
一、訊據上訴人即被告乙○○否認有違反醫師法、行使業務上登載不實之文書及常業
    詐欺之犯行，辯稱：
    (一)伊未經營汐止蔡診所，未僱用蕭萬得，亦不知道其未取得醫師資格，因為誤信
      蕭萬得為合格醫師而發給薪資，並無犯罪故意，顯不合違反醫師法之構成要件
      。(二)汐止蔡診所係由蔡運承為負責醫師，與健保局簽訂契約，雖有代診情形，
      而以蔡運承名義向健保局申請門診費用，乃是基於健保局之契約關係，並無記
      載不實之情事，而門診費用總表之內容是依該月實際看診之件數而填寫，亦無
      以少報多，虛報件數，而看診件數應付之門診費用，則依健保局規定之金額申
      請及審查，是以門診費用表之內容，並無任何不實之事項，故不構成業務上登
      載不實罪。(三)因無虛報件數無詐欺取財，且被告未以此為生，縱有違反醫師法
      ，礙難論以常業犯云云。
二、經查：
    (一)被告於原審自承於八十七年七月間接手經營汐止蔡診所，負責管理財務並給付
      員工薪資事務，診所內有吳梓明及蕭萬得二位醫師在執行醫療業務。（原審卷
      第十四頁、第十六頁、第四十二頁、第七十一頁、第七十三頁）再蕭萬得並未
      取得醫師資格，且自八十七年七月起八十七年十二月間，受僱於被告在汐止蔡
      該所執行醫療業務，已據蕭萬得於其違反醫師法案件審理中供稱：「八十七年
      五月間，被告之友許尚武洽請被告到汐止蔡運承診所代診，但被告並未應允。
      不久許尚武過世，同年七、八月間，蔡診所之員工來電稱該診所醫師請假，乙
      ○○女士請被告務必代診，蘇女士為被告過去任職博仁醫院認識之朋友」、「
他知道以前我在博仁醫院做實習助理醫生多年」等情明確（見他字第五二六號
      偵查卷第三十二、四十九頁），又蕭萬得因違反醫師法經本院處有期徒刑一年
      四月，緩刑三年確定，有原審八十八年度易字第四ＯＯ號刑事判決書在卷可參
      （見同上卷第六十頁）；證人蕭萬得於原審亦證稱：自八十七年七月至八十八
      年一月所領七張支票係被告支付之薪水，在八十七年七月時接到護士甲○○電
      話說醫生請假，要其去代診等語（原審卷第三十頁、第三十一頁）參以證人即
      蔡診所護士甲○○於偵查證稱：「（蔡診所）是許尚武開設的，後來他過世，
      並沒換人，我們就把帳目直接交給一位吳小姐」、「吳小姐是乙○○家的傭人
      」、「是吳小姐拿乙○○支票給我的，以前薪水是許尚武的，以前是開他的支
      票」等語（偵字第一一四三八號偵查卷第八、九頁），並有蕭萬得看診病患沈
      滄洲、林淑貞、葉連子之診療記錄單三份、台北縣醫政業務調查工作日記表、
      台北縣汐止市農會八十八年九月六日北縣汐農信字第三一五九號函件及中國信
      託商業銀行忠孝分行八十八年九月二十二日中信銀字第八八一八五二ＯＯ六六
      號函在卷可稽（他字第五二六號卷第四十頁至第四十六頁、第七十三頁、第七
      十四頁、第七十九頁），足認被告確自八十七年七月初起，經營汐止蔡診所，
      並僱用未取得合法醫師資格之蕭萬得在該診所執行醫療業務無誤，被告辯稱伊
      未經營汐止蔡診所，未僱用蕭萬得，亦不知道其未取得醫師，顯係卸責之詞，
      不足採信。
    (二)查汐止蔡診所係以醫師蔡運承名義與中央健康保險局簽約為特約醫療診所，訂
      有全民健康保險特約醫事服務機構合約（偵字第一一四三八號偵查卷第十七頁
      至二十五頁），則僅蔡運承有在汐止蔡診所為健康保險人之被保險人看診之權
      利與義務，亦即在汐止蔡診所僅由蔡運承為被保險人看診，始得向中央健康保
      險局請領醫療給付。而被告自八十七年七月間起，經營汐止蔡診所，明知蔡運
      承未實際執行醫師業務，竟僱用吳梓明及蕭萬得為病患看診，且自八十七年七
      月起至八十七年十二月止，卻以蔡運承之名義申請醫療給付，將蔡運承執行健
      保醫療業務之不實資料登載於業務上持有之門診醫療費用申請總表，向中央健
      康保險局申請醫療費用，使中央健康保險局陷於錯誤依約而給付一百三十四萬
      三千九百十五元，業據被告於原審供述甚詳，並有中央健康保險局台北分局八
      十九年四月十二日健保北醫字第八九Ｏ一Ｏ二二三號函、全民健康保險特約醫
      事服務機構合約影本、汐止蔡診所門診醫療費用申請總表影本六份在卷可證（
      偵字第一一四三八號卷第十六頁至第四十二頁），足認被告有行使業務登記不
      實文書及詐欺取財之事實。又被告以經營汐止蔡診所為其生活之事業，而長期
      向中央健康保險局詐領醫療給付，核與常詐欺取財之構成要件該當，被告另辯
      稱伊之行為不構成行使業務登記不實文書罪及常業詐欺罪，顯係卸責之詞，亦
      不足採信。
    (三)辯護人固以「蔡診所係由吳梓明醫師駐所看診，蕭萬得偶而代診，而吳梓明及
      蕭萬得均受雇於許尚武，已據蔡萬得於另案陳明（見上證一），而許尚武過世
      後，該診所仍由吳梓明駐所看診，當吳梓明有事時，才由醫務人員找蕭萬得代
      診，而醫務人員根據許尚武經營時交代之作法聯繫代診醫師，亦據證人甲○○
      於本院證述明確，蕭萬得於另案亦陳稱其在蔡診所期間從未見過被告（上證三
      ）；再蕭萬得畢業於私立中山醫藥學院醫科，曾服務於博仁綜合醫院，有服務
      證明可證（上證四），被告並不知蕭萬得未取得合法醫師資格；又被告有房屋
    出租，三年收入三百六十萬元，有公證書可證，加以被告之夫亦有工作所得，
      豈會以經營該診所為生活依靠」等為被告辯護。惟查：(一)被告於許尚武過世後
      ，經營汐止蔡診所，負責管理財務並給付員工薪資事務，已如前述，證人甲○
      ○於本院調查時雖證稱診所內之醫務人員負責聯繫代診醫師，但其亦證稱其係
      向被告領取薪資，顯見證人甲○○係依被告之指示為之，被告為該診所之負責
      人。(二)蕭萬得並未取得醫師資格，亦如前述，且聘請醫師為重大事項，按諸常
      理應有核對證書之程序，是究不能以其他醫院之證明書認定被告不知蕭萬得未
      取得合法醫師資格。(三)被告係以經營蔡診所為其生活之事業，亦如前述，其雖
      有房屋收入，但不影嚮常業詐欺之認定，綜上，辯護人之辯護為無理由。
    綜上所述，被告所辯為卸責之詞，不足採信，其犯行堪以認定。被告請求傳訊證
    人吳梓明醫師，因事證已明，核無必要，附此敘明。
三、核被告所為，係犯醫師法第二十八條第一項前段之罪、刑法第二百十六條、第二
    百十五條之行使業務上登記不實之文書罪、第三百四十條之常業詐欺罪。被告與
    蕭萬得間就違反醫師法部分有犯意之聯絡，行為之分擔，皆為共同正犯。被告製
    作業務上登載不實之文書進而行使，業務上登載不實文書之行為為行使業務上登
    載不實文書之行為所吸收，不另論罪，被告先後多次行使業務上登載不實文書之
    行為，時間緊接，而犯罪構成要件相同之罪名，顯係出於概括犯意為之，應依連
    續犯之規定以一罪論，並加重其刑。被告所犯上開三罪間，有方法結果之牽連關
    係，應從一重之常業詐欺罪處斷。
四、原審以被告罪證明確，依醫師法第二十八條第一項前段，刑法第十一條前段、二
    十八條、第五十六條、第二百十六條、第二百十五條、第三百四十條、第五十五
    條、第七十四條第一款、第三十八條第一項第二款，罰金罰鍰提高標準條例第一
    條前段規定，並於審酌被告僱用無醫師資格之人執行醫療業務，對病患身體健康
    易造成危險，詐欺之金額，及犯罪後之態度等一切情狀，量處有期徒刑一年六月
    。並以被告前未曾受有期徒刑以上刑之宣告，有本院被告全國前案紀錄表在卷可
    參，認為被告受刑之宣告後，已足生警惕效果，而無再犯之虞，以暫不執行為適
    當，併以宣告緩刑四年，以勵自新。另以查獲之病患沈滄洲、林淑真、葉連子之
    診療記錄單三份，雖未扣案，然係供共犯蕭萬得執行醫療業務所使用之物，且為
    被告所有，應予宣告沒收，至診所內之藥品及診療器材已丟棄而滅失，業據被告
    供明在卷，爰不予宣告沒收。經核原判決認定事用法，並無不合，量刑亦屬妥適
    ，被告上訴猶以前詞指摘原判決不當，請求將原判決撤銷改判云云，為無理由，
    應予駁回。
據上論斷，應依刑事訴訟法第三百六十八條，判決如主文。
本案經檢察官呂丁旺 到庭執行職務。
中      華      民      國      九十      年      八      月    二十四  日
                              臺灣高等法院刑事第二十四庭
                                  審判長法  官  陳  貽  男
                                        法  官  王  炳  梁
                                        法  官  李  世  貴
右正本證明與原本無異。
如不服本判決應於收受送達後十日內向本院提出上訴書狀，其未敘述上訴之理由者並
得於提起上訴後十日內向本院補提理由書（均須按他造當事人之人數附繕本）。
                                        書記官  魏  汝  萍
中      華      民      國      九十      年      八      月    二十四  日
附錄    本判決論罪科刑法條：
醫師法第二十八條
 未取得合法醫師資格，擅自執行醫療業務者，處一年以上三年以下有期徒刑，得併
 科新台幣三萬元以上十五萬元以下罰金，其所使用之藥械沒收之。但合於左列情形
 之一者，不在此限：
  一  在中央衛生主管機關認可之醫院，於醫師指導下實習之國內醫學院、
      校學生或畢業生。
  二  在醫療機構於醫師指示下之護士﹑助產士或其他醫事人員。
  三  合於第十一條第一項但書規定者。
  四  臨時施行急救者。
 犯前項之罪因而致人傷害或死亡者，應依刑法加重其刑至二分之一，並負損害賠償
 之責。
刑法第二百十六條
 行使第二百十條至第二百十五條之文書者，依偽造、變造文書或登載不實事項或使
 登載不實事項之規定處斷。
刑法第二百十五條
 從事業務之人，明知為不實之事項，而登載於其業務上作成之文書，足以生損害於
 公眾或他人者，處三年以下有期徒刑、拘役或五百元以下罰金。
刑法第三百四十條
 以犯第三百三十九條之罪為常業者，處一年以上七年以下有期徒刑，得併科五萬元
 以下罰金。


司法院資訊處製作；財團法人民間司法改革基金會備份。
